臺灣彰化地方法院民事判決　　　96年度重訴字第9號
原　　　告　戊　○
訴訟代理人　甲○○
被　　　告　戊○興
訴訟代理人　乙○○
被　　　告　丙○○
訴訟代理人　己○○
被　　　告　丁○○
上列當事人間請求分割共有物事件，本院於民國96年3月30日言
詞辯論終結，判決如下：
    主  文
原告之訴駁回。
訴訟費用新臺幣柒萬仟捌佰陸拾肆元由原告負擔。
    事實及理由
一按訴狀送達後，原告不得將原訴變更或追加他訴，但請求之基
  礎事實同一者，不在此限，民事訴訟法第255條第1項第2款定
  有明文。本件原告依民法第823條、第824條規定，起訴請求分
  割坐落彰化縣員林鎮○○○段1051地號土地（重測前為員水段
  1358地號，下稱系爭土地），嗣為訴之變更，請求依兩造所訂
  共有土地分管契約書（下稱系爭契約）分割系爭土地（本院卷
  第16頁反面），變更前後均係請求分割系爭土地，其基礎事實
  同一，故原告訴之變更，應予准許。
二原告聲明：准將系爭土地以原持分面積分配於原被告，其分割
  內容詳如分管圖。陳述：系爭土地為兩造共有，所有權應有部
  分比例如附表所示，並無不能分割之約定，經兩造協議分割不
  成，又兩造曾於民國88年6月7日訂立系爭契約，約定「將來如
  政府法令變更，本分管之土地可以分割時，立約人均同意按此
  次分管之位置而為分割，面積則以地政機關實測為準」，為此
  依系爭契約之法律關係請求被告履行。
三被告聲明：駁回原告之訴。陳述：系爭土地為祖產，於立約分
  管前各自建有房屋、圍牆等物，不同意依系爭契約分割，應依
  土地使用現狀分割，如分配面積有增減，則依土地公告現值互
  為補償。
四兩造不爭執之事實：
  (一)系爭土地為兩造共有，所有權應有部分比例如附表所示。
  (二)兩造曾於88年6月7日訂立系爭契約，約定「將來如政府法令
    變更，本分管之土地可以分割時，立約人均同意按此次分管
    之位置而為分割，面積則以地政機關實測為準」。
五按共有人就共有物已訂立協議分割契約者，縱使拒絕辦理分割
  登記，當事人亦僅得依約請求履行是項登記義務，而不得訴請
  法院按協議之方法，再為分割共有物之判決，此有最高法院59
  年台上字第1198號民事判例可參。又共有物之協議分割，係以
  消滅各共有人就共有物之共有關係為目的，因此，共有人起訴
  請求其餘共有人履行協議分割契約，其應受判決事項之聲明，
  應為命各共有人依協議分割契約所訂分割方法，協同辦理分割
  登記。另審判長應向當事人發問或曉諭，令其為事實上及法律
  上陳述、聲明證據或為其他必要之聲明及陳述，其所聲明或陳
  述有不明瞭或不完足者，應令其敘明或補充之，民事訴訟法第
  199條第2項定有明文，是當事人聲明有不明瞭或不完足者，審
  判長固應令其敘明或補充之，然依條文解釋，審判長並無進一
  步代當事人敘明或補充其聲明之職權或義務。本件原告主張系
  爭土地為兩造共有，所有權應有部分比例如附表所示，又兩造
  曾於88年6月7日訂立系爭契約，約定「將來如政府法令變更，
  本分管之土地可以分割時，立約人均同意按此次分管之位置而
  為分割，面積則以地政機關實測為準」之事實，業據其提出土
  地登記謄本、系爭契約（含分管圖）為證（本院卷第13頁），
  且為被告所不爭，堪信為真。原告請求被告履行系爭契約，即
  履行分割協議，自應就被告如何依系爭契約履行協議分割之義
  務，表明其應受判決事項之聲明，惟原告經本院一再闡明，仍
  援引與變更訴訟前相同之聲明（本院卷第16 、31頁），然依
  系爭契約約定，被告並無履行「將系爭土地以原持分面積分配
  於原被告，其分割內容詳如分管圖」之義務，苟依原告之聲明
  ，顯係訴請本院按協議之方法，而為分割共有物之判決，依首
  開說明，自非法之所許，本院亦不得代原告敘明或補充其聲明
  。從而原告依據系爭契約之法律關係，請求被告履行如訴之聲
  明，尚屬無據，為無理由，應予駁回。
六本件判決事證已臻明確，兩造其餘主張及舉證，核與判決結果
  無影響，不另論述。
據上論結，本件原告之訴為無理由，依民事訴訟法第78條，判決
如主文。
中　　華　　民　　國　　96　　年　　4 　　月　　13　　日
                  民事第二庭    法　官　廖政勝
以上正本係照原本作成。
如對判決上訴，應於判決送達後20日內向本院提出上訴狀。
                      　　　    書記官　楊年雄
中　　華　　民　　國　　96　　年　　4 　　月　　13　　日
附表：
┌────┬─────────┐
│共有人  │所有權應有部分比例│
├────┼─────────┤
│戊  ○  │7000分之2502      │
├────┼─────────┤
│戊○興  │7000分之1685      │
├────┼─────────┤
│丙○○  │7000分之1813      │
├────┼─────────┤
│丁○○　│7分之1            │
└────┴─────────┘
